最高法院刑事判決　　　　　　　一○○年度台上字第三四三號
上　訴　人　吳治邦
選任辯護人　莊崇意律師
　　　　　　江燕鴻律師
上　訴　人　陳弘藏
選任辯護人　邱寶弘律師
上訴人即陳
弘藏之配偶　賴富枝
上列上訴人等因被告等違反毒品危害防制條例案件，不服台灣高
等法院台中分院中華民國九十九年七月一日第二審判決（九十八
年度上訴字第一二九一號，起訴案號：台灣台中地方法院檢察署
九十七年度偵字第二二六五○號），提起上訴，本院判決如下：
    主  文
上訴駁回。
    理  由    
按刑事訴訟法第三百七十七條規定，上訴於第三審法院，非以判
決違背法令為理由，不得為之。是提起第三審上訴，應以原判決
違背法令為理由，係屬法定要件。如果上訴理由書狀並未依據卷
內訴訟資料，具體指摘原判決不適用何種法則或如何適用不當，
或所指摘原判決違法情事，顯與法律規定得為第三審上訴理由之
違法情形，不相適合時，均應認其上訴為違背法律上之程式，予
以駁回。本件上訴人吳治邦上訴意旨略稱：(一)、原判決事實欄記
載：「張艾芸又與吳朝吉、吳治邦基於製造第三級毒品硝甲西泮
（即Nimetazepam ，俗稱「一粒眠」）之犯意聯絡，於（民國）
九十七年三月間某日透過吳朝吉尋找將原料硝甲西泮打製成藥錠
之打錠工廠；吳朝吉則聯繫吳治邦找尋之」，但吳治邦否認有此
事實，張艾芸亦否認當時與吳治邦認識，供稱當時其係另委託他
人製造，且吳朝吉也未指稱當時有聯繫吳治邦尋找打錠工廠。又
原判決認定：「張艾芸將剩餘一公斤硝甲西泮原料於同日在（改
制前）台中縣大里市○○路與永隆路口上之７─11便利商店前交
予吳朝吉，吳朝吉將該一公斤硝甲西泮原料交予吳治邦」、「九
十七年九月十五日至十九日間某日，吳治邦將該一公斤硝甲西泮
原料寄放在位於台中市○○○路上之『鑫達貨運行』，再通知陳
弘藏領取」、「張艾芸又於九十七年九月二十二日下午四時四十
八分許，以上述二行動電話門號與吳朝吉聯繫該日晚間交付製造
一粒眠貨款（新台幣，下同）二十萬元，並於見面時交付該二十
萬元貨款且約定九十七年九月二十四日交貨」。惟張艾芸已供述
上開原料係其交予吳朝吉去製作，原判決前揭認定與張艾芸、陳
弘藏供述不同，吳治邦亦否認有收受該原料，且其居住處所與陳
弘藏住處較近，如由吳治邦轉交，何需再送到較遠之『鑫達貨運
行』？張艾芸復在偵查中一再指稱當日僅交付十二萬元給吳朝吉
，並非二十萬元，吳朝吉也供稱多交付八萬元由吳治邦轉交給陳
弘藏。原判決有不依證據認定事實之違法。(二)、原判決附表扣案
物品第一至四項，藥錠純度均在百分之五以下，第五項之硝甲西
泮原料純度為百分之十五點九九，遠較第一至四項藥錠之純度為
高。而陳弘藏加工過程，係將原具百分之十五點九九純度之硝甲
西泮原料，稀釋為純度百分之五以下之藥錠。原判決未審酌吳治
邦在上訴理由狀所提辯解，將原具毒品濃度較高之原料，稀釋為
濃度較低之毒品，是否屬於毒品危害防制條例所規範之「製造」
或「變造」，亦未說明不採之理由，有判決不備理由之違法。又
原判決認定吳治邦與張艾芸、吳朝吉、陳弘藏均有製造一粒眠之
犯意聯絡及行為分擔，並以吳朝吉與吳治邦於九十七年九月二十
日下午二時四分許之通聯，及證人張艾芸於偵審中之證詞，為認
定之依據。雖原判決援引上開通聯內容論述「吳朝吉遭證人張艾
芸催貨甚急時，仍要透過被告吳治邦方能得知可否出貨，且被告
吳治邦亦未向被告陳弘藏查詢即可立即回覆禮拜天無法出貨，又
能向被告陳弘藏『喬』一下出貨日期，顯見被告吳治邦之角色顯
非單純只幫證人吳朝吉轉交金錢予被告陳弘藏」，然該通聯內容
，係吳朝吉向吳治邦要求在週日出貨，吳治邦以常理推斷週日無
法出貨，其既為吳朝吉與陳弘藏之中間人，代雙方進行洽談協商
本屬常情，實無法僅以該次通聯內容，率認吳治邦與吳朝吉、陳
弘藏有共同製造硝甲西泮之犯意聯絡。況吳治邦在第一審已稱幫
吳朝吉拿錢給陳弘藏，沒有好處，僅係朋友幫忙而已；陳弘藏亦
證稱跟吳朝吉、吳治邦見面是要談有關打錠代工的錢，是吳朝吉
要的，但吳治邦跟其接觸等語。原審未敘明所憑之理由及依據，
遽認吳治邦為製造第三級毒品之共同正犯，有判決不載理由之違
法。(三)、原判決另以張艾芸證稱曾與吳治邦見面，並向吳治邦要
求一粒眠品質，即認吳治邦與張艾芸有製造硝甲西泮之犯意聯絡
，但與理由中所述「被告吳治邦、證人吳朝吉僅為從中牽線之人
」一節矛盾。且依張艾芸於第一審之證述，可知張艾芸與吳治邦
素不相識，試藥當天張艾芸還向吳治邦稱所試用者係安眠藥，則
吳治邦主觀上是否知悉係試用硝甲西泮？或聽信張艾芸所言以為
是安眠藥，即非無疑。是吳治邦顯與張艾芸、邱宗榮等人未有製
造毒品硝甲西泮之犯意聯絡，否則張艾芸何須向吳治邦謊稱所試
用之藥品為安眠藥？又吳治邦僅居中牽線，顯無製造該毒品構成
要件之行為，也未曾從中牟取任何不法利益，僅單純幫忙朋友介
紹打錠之人，至多僅能論以幫助犯。原判決未敘明吳治邦主觀上
有以自己犯罪之意思參與製造上開毒品行為，與張艾芸、陳弘藏
等人有犯意聯絡之理由，有判決不載理由等違法。(四)、依張艾芸
於原審之證詞，可知吳治邦與張艾芸等人見面當天，張艾芸、邱
宗榮根本不知試吃之藥物為第三級毒品，張艾芸亦未向吳治邦表
示試吃何物，原判決稱吳治邦非但知悉陳弘藏所製造者為一粒眠
，且與張艾芸、吳朝吉及陳弘藏均有製造一粒眠之犯意聯絡，即
與張艾芸證詞矛盾。且原判決認定吳朝吉證詞前後不一，則吳朝
吉是否曾與吳治邦提過打錠之物為硝甲西泮？自亦無從確定，原
判決無證據證明吳治邦確知其為硝甲西泮，即應為有利之認定，
乃竟以吳朝吉證詞，及九十七年五、六月間吳治邦曾與張艾芸見
面試藥等情，為不利吳治邦之論斷，顯違罪疑唯輕原則。而中華
民國製藥發展協會函載多數喉片與俗稱一粒眠之藥品皆為錠片形
式，製程依廠商設計雖有差異，但基本生產設備大多無異，喉片
需緩慢溶解，一粒眠為快速釋放，兩者會有溶離上的差異。對照
張艾芸證詞，渠等向吳治邦要求「分解速度不要那麼快」，實較
趨近於「喉片」之作法，與一粒眠要求快速分解的特性迥異。原
判決僅稱錠狀之喉片與一粒眠由外觀上難以判別，未就「分散速
度」說明何以不採納吳治邦辯解之理由，有理由不備之違法。上
訴人陳弘藏、賴富枝上訴意旨略稱：(一)、原判決雖謂陳弘藏在法
務部調查局中部地區機動工作組（下稱中機組）詢問時，始則稱
每製造一顆一粒眠之代價為一角，其後改稱實際上是一顆一元，
經與張艾芸、吳朝吉所述價格對照，後者較合乎情理，並採為陳
弘藏自始有製造一粒眠認知之論據。惟陳弘藏先後於中機組詢問
時所述，並非矛盾，真意為每顆利潤一角，每顆製造之代價為一
元，張艾芸、吳朝吉所言每顆一‧五元，乃邱宗榮、張艾芸委託
製造之成本，包含給陳弘藏（每顆一元）、吳朝吉、吳治邦等費
用及其他管銷費用。其中陳弘藏部分，包括採購賦形劑、水電費
、租金等成本及工資利潤，陳弘藏每製造一顆，利潤約有一角，
淨利率約百分之十。而製造喉糖之淨利率約百分之八，製造口服
用藥之淨利率約百分之十九。故陳弘藏確基於製造一般喉片之認
知而為，否則一般人從事違法代工一粒眠，將收取製造喉片數十
倍之報酬。原判決此部分認定與檢察官迥異，不符經驗法則及論
理法則，亦未傳喚本件主謀邱宗榮、謝有騰到庭或訊問陳弘藏就
製造物品之各項成本、售價、利潤事項加以釐清，及未函詢藥商
工會、財政部等單位查明，有違背證據法則及調查未盡等違法。
(二)、陳弘藏在偵查階段即供出毒品原料來源係由綽號大胖之吳治
邦所提供，製造過程所需要之賦形劑先由陳弘藏購買，顯已自白
並供出毒品來源，應符合修正後毒品危害防制條例第十七條減輕
其刑之規定，原判決未予減刑，有不適用法則或適用法則不當之
違法。又原判決雖認陳弘藏在中機組及偵查中之陳述有證據能力
，惟陳弘藏已就偵查中自白之任意性提出抗辯，且於原審聲請勘
驗訊問光碟，發現九十七年九月二十四日中機組之詢問錄音無法
讀取，陳弘藏在嗣後之偵查中稱該筆錄出於自由意志且屬實，乃
不瞭解法律效果所為。陳弘藏行為時確不知所涉之物係毒品，於
偵查中已陳稱中機組之詢問好像有引導，因調查員在筆錄上一直
說其製作一粒眠，但其在製作時不知是一粒眠；陳弘藏當日在偵
查中處於疲憊狀態且有重聽，為求快點交保，部分陳述與事實不
符。陳弘藏經中機組移送後，係當晚十一時五分接受檢察官訊問
時，翌日凌晨一時六分始訊畢，於偵查中所為陳述，係出於疲勞
訊問或其他不正方法，自不得採為判決基礎。原判決以陳弘藏當
時尚可明快回答檢察官訊問之數學問題，並無疲憊現象，在法官
審理羈押聲請之訊問時，亦坦承犯罪，即認陳弘藏於偵查中之陳
述有證據能力，容有商榷必要。蓋檢察官所問之數學問題，為簡
單之加法及九九乘法，縱十分疲憊，亦可迅速回答。(三)、原審九
十九年六月十七日之審理程序，距前次審理期日已超過十五日，
依法應更新審理程序，原審未完全踐行更新審理程序，雖曾提示
扣押物品清單，惟未履行法定證物提示程序，將證物一一提示予
被告、辯護人使其可以辨認，不符刑事訴訟法第一百六十四條第
一項、第一百六十五條第一項規定，有判決不適用法則之違法。
另上訴人等共同上訴意旨略稱：檢察官起訴書及補充理由書係起
訴被告等涉嫌製造、販賣第三級毒品一粒眠；第一審審判程序，
檢察官陳述起訴要旨亦稱被告等所為，均係犯毒品危害防制條例
第四條第三項之製造、販賣第三級毒品一粒眠罪嫌；檢察官在原
審之補充上訴理由書，復載稱被告等係涉犯製造、販賣第三級毒
品罪嫌，二者間有裁判上一罪之想像競合關係，及起訴範圍已涵
蓋前開販賣第三級毒品犯行部分；在原審審理中，檢察官仍指被
告等涉犯製造、販賣第三級毒品罪嫌。故起訴範圍除被告等涉嫌
製造第三級毒品外，尚有販賣該毒品之犯行，原審稱本件起訴之
範圍不包括販賣第三級毒品，並撤銷第一審所為被告等販賣第三
級毒品無罪部分之判決，顯係有誤。且檢察官既就全部犯罪事實
以裁判上一罪起訴，刑罰權單一，在審判上為不可分割之單一訴
訟客體，法院自應就全部犯罪事實予以合一審判，以一判決終結
之，原審僅就製造第三級毒品部分加以審認，置販賣毒品部分於
不論，撤銷對被告有利之無罪判決，顯有刑事訴訟法第三百七十
九條第十二款規定「已受請求之事項未予判決」之違法云云。
惟查：原判決綜合全案證據資料，本於事實審法院職權推理之作
用，認定吳治邦、陳弘藏確有與邱宗榮、張艾芸（均經原審另案
判決）、吳朝吉（由檢察官另案偵辦）及已判刑確定之羅清淵共
同製造第三級毒品硝甲西泮（一粒眠）之犯行。因而撤銷第一審
之判決，改判論處吳治邦、陳弘藏共同製造第三級毒品罪刑（吳
治邦累犯，處有期徒刑六年六月，陳弘藏處有期徒刑七年），已
詳細說明其採證認事之理由。所為論斷，亦俱有卷證資料可資覆
按。且查：上訴係當事人對於下級法院之判決聲明不服而請求上
級法院予以救濟之訴訟制度，若無下級法院之判決存在，即無由
向上級法院聲明不服提起上訴之可言。而製造或販賣第三級毒品
，係構成要件不同之單一行為，其間並無法律上之吸收或犯罪競
合關係，行為人如有各該行為，自應依數罪併合處罰。原審審理
後，以吳治邦、陳弘藏有共同製造第三級毒品硝甲西泮，而論處
渠等上開罪刑，復敘明檢察官並未起訴渠等涉犯販賣前揭毒品罪
嫌，則販賣第三級毒品部分，自未經原審審判，上訴人等竟就未
經原審判決之販賣第三級毒品提起第三審上訴，顯為法所不許。
況案件是否起訴而應受審判，係以起訴書有無記載犯罪事實為審
認依據，原判決以本件起訴書並未記載吳治邦、陳弘藏有任何共
同販賣硝甲西泮之具體事實，據認該部分未經起訴，亦無上訴意
旨指稱之違法可言。而原審於九十九年六月十七日之審判期日，
已依法踐行更新審判程序，並提示證物予吳治邦、陳弘藏等辨認
，渠等就原審此部分調查程序亦均陳明「無意見」（見原審卷第
一二六至一三八頁），則陳弘藏上訴意旨指稱原審未踐履更新審
判程序云云，即顯非依卷內資料執為指摘之適法第三審上訴理由
。又證據之取捨及證據之證明力如何，由事實審法院依其調查證
據所得心證，本其確信自由判斷，茍不違反經驗法則或論理法則
，即難遽指違法。原判決已說明依憑吳朝吉、張艾芸分別在偵查
中及第一審之證言，吳治邦、陳弘藏於中機組之供述，卷附中華
民國製藥發展協會函、調查局鑑定書、執行通訊監察之監聽譯文
，扣案之一粒眠成品、藥錠包裝機、輸送機、自動打包機、空壓
機、包裝膜、一粒眠編號及數量筆記、製造一粒眠流程表及製程
筆記本、打錠模具、手動打錠機、攪拌器、油壓打錠機等物，暨
其餘卷內所有證據，本於調查所得心證，分別定其取捨，而憑以
認定張艾芸確經由吳朝吉聯繫吳治邦找尋將硝甲西泮打製成藥錠
之打錠工廠，且吳治邦知悉張艾芸委託製造者為一粒眠，與張艾
芸、吳朝吉、陳弘藏有製造一粒眠之犯意聯絡與行為分擔，並將
吳朝吉交付內裝二十萬元之黃色牛皮紙袋轉交予陳弘藏，及陳弘
藏製造一粒眠之代價為每顆一元等之依據；復敘明邱宗榮、張艾
芸提供硝甲西泮原料、包裝機器等物，由陳弘藏依比例與賦形劑
調配攪拌，壓製成錠，再由羅清淵包裝，使原料硝甲西泮易於持
有、保存，並使其具有一定之崩解速度，以迎合購買者之需求，
自屬毒品危害防制條例之製造，暨張艾芸於原審所為有利吳治邦
、陳弘藏之供證，係迴護之詞而無足憑採等理由。此係事實審法
院採證認事職權之適法行使，既未違反經驗法則或論理法則，要
難徒憑不同之評價遽指違法。再者，依原判決事實欄之記載，吳
治邦係於九十七年九月二十四日下午二時四十分許，即為中機組
拘提到案（見原判決第六頁第十四至十五行），則陳弘藏同日下
午六時四十五分在中機組詢問時，雖指認製造一粒眠之原料係由
吳治邦提供（見偵查卷一第二九頁），因吳治邦已經查獲，即無
修正後毒品危害防制條例第十七條第一項規定：「供出毒品來源
，因而查獲其他正犯或共犯」情形之可言，陳弘藏此部分上訴意
旨，亦顯非依卷內資料執為指摘，殊非合法上訴第三審之理由。
其餘上訴意旨所執各詞，原判決或已在理由中論斷綦詳，並無上
訴意旨所指之違法情形；或係就與犯罪構成要件無涉之枝節漫為
單純之事實上爭辯，依首開說明，亦難認係適法之第三審上訴理
由。其等上訴違背法律上之程式，應予駁回。
據上論結，應依刑事訴訟法第三百九十五條前段，判決如主文。
中    華    民    國  一○○  年    一    月   二十   日 
                      最高法院刑事第四庭
                          審判長法官  謝  俊  雄  
                                法官  陳  世  雄  
                                法官  魏  新  和  
                                法官  徐  文  亮  
                                法官  吳  信  銘  
本件正本證明與原本無異
                                      書  記  官  
中    華    民    國  一○○  年    一    月  二十五  日
                                                      Ｖ